# 求助陈版：商誉减值评估问题

提问人：willadi 时间：2019-12-20 08:05:18
陈版：您好！
某公司存在大额商誉，项目组根据《会计监管风险提示第 8 号-商誉减值》
公司应结合可获取的内部与外部信息，合理判断并识别商誉减值迹象。当商誉所在资产组或资产组组合出现特定减值迹象时，公司应及时进行商誉减值测试，并恰当考虑该减值迹象的影响。
公司商誉所在资产组出现减值迹象即（ 1 ）现金流或经营利润持续恶化或明显低于形成商誉时的预期，特别是被收购方未实现承诺的业绩；
目前该公司商誉出现减值迹象，年报商誉减值测试是否必须利用资产评估专家的工作？如不利用评估专家的工作，商誉减值金额如何确认比较合理？

回答人：chenyiwei
在利用专家工作时，项目组应恰当评价专家的胜任能力、专业素质和客观性，并就专家工作的内容达成一致意见；应与专家保持必要的沟通，充分关注专家的独立性和专业胜任能力，并对专家工作过程及其所作的重要职业判断（尤其是数据引用、参数选取、假设认定等）进行复核，以判断专家工作的恰当性，以及与审计工作是否相关，不得直接将专家工作成果作为判断商誉是否减值的依据。当公司或会计师事务所聘请的资产评估机构未对商誉所在资产组或资产组组合的可收回金额发表专门意见时，会计师事务所应着重考虑专家工作对审计工作的支持程度，并对专家工作成果进行必要调整，以适应财务报表审计目的。
1.1 利用管理层的专家的工作
项目组在利用管理层的专家的工作时，应按照《中国注册会计师审计准则第1301 号——审计证据》（以下简称“审计准则 1301 号”）及其应用指南的要求评价管理层的专家的胜任能力、专业素质和客观性，了解管理层的专家的工作，评价将管理层的专家的工作用作相关认定的审计证据的适当性。本所审计技术指引《B20 利用专家的工作》提供了执行利用专家工作的要求和具体指引，并且设计了底稿《 2191 利用管理层专家的工作》用以记录利用管理层的专家的工作时项目组执行的审计程序及结果。
1.2 利用外部专家的工作
项目组在利用外部专家工作时，应按照《中国注册会计师审计准则第 1421号——利用专家的工作》（以下简称 “审计准则 1421 号”）及其应用指南的要求评价专家的胜任能力、专业素质和客观性，在充分了解专家的专长领域、与专家就相关事项达成一致意见的基础上，评价专家的工作的恰当性。本所审计技术指引《B20 利用专家的工作》提供了执行利用专家工作的要求和具体指引，并且设计了底稿《 2190 利用外部专家的工作》用以记录利用外部专家的工作时项目组执行的审计程序及结果。
1.3 公允价值复核工作
按照我所的质量监管要求，无论是客户聘请评估师进行以财务报告为目的评估工作、或项目组自行聘请评估师进行以财务报告为目的的评估工作、或客户及项目组均未聘请专家由企业管理层自行确认相关标的的公允价值（如：
商誉减值测试、资产减值测试、合并对价分摊、股份支付涉及的股份公允价值的确定、投资性房地产公允价值的确定、金融工具公允价值的确定等），应履行本所专家复核程序。
1.4 利用专家工作中的主要问题和相应程序
前述引入本所专家复核程序，相当于是审计项目组借助复核专家的工作帮助完成了重要的利用评估师工作的程序，这一安排在 2017 年年报审计过程中起到了积极作用。但值得注意的是，中国资产评估协会于 2017 年 9 月印发的《以财务报告为目的的评估指南》（中评协〔 2017 〕 45 号），其中第二条明确：以财务报告为目的的评估，是指资产评估机构及其资产评估专业人员遵守法律、行政法规、资产评估准则和企业会计准则及会计核算、披露的有关要求，根据委托对评估基准日以财务报告为目的所涉及的各类资产和负债公允价值或者特定价值进行评定和估算，并出具资产评估报告的专业服务行为。第六条明确：执行以财务报告为目的的评估业务，应当理解相关会计准则的概念、原则及其与资产评估准则相关概念、原则之间的联系与区别，具备相应的专业知识和实践经验，胜任所执行的评估业务。相关规定要求评估师在开展以财务报告为目的的评估工作时，不仅应遵守资产评估准则，也应遵守企业会计准则的规定，评估结果应为委托人及其他相关方的会计处理提供直接依据。
由于商誉相关的初始确认、后续计量等内容本身属于会计领域的重点难点业务，实务中同时精通企业会计准则和资产评估准则的专家数量极为有限，因此导致以下问题在实务中较普遍：（ 1 ）由于评估师或复核专家可能存在对企业会计准则的规定不明晰，未考虑企业会计准则与资产评估准则的区别，使得评估结果不能直接为企业或审计项目组所用。（ 2 ）审计项目组在利用评估师工作时，由于对资产评估准则相关规定不甚清楚，未关注到资产评估准则与企业会计准则的区别，采用评估结果时简单 “抄数” 而未严格履行相关的利用专家工作程序。
鉴于此，审计项目组在执业过程中，应严格按照审计准则、本所审计技术指引《B20利用专家的工作》和质量监管要求执行利用专家工作程序，尤其要特别注意加强与企业、评估师之间的沟通，尽量使得评估结果可以为会计处理或审计调整提供依据，要充分了解企业会计准则与资产评估准则的异同，对评估结果是否可直接采用或应该如何调整至可用作出评价。
1.4.1 加强与企业、评估师之间的沟通
审计准则 1421 号要求注册会计师应当与专家就（ 1 ）专家工作的性质、范围和目标；（ 2 ）注册会计师和专家各自的角色和责任；（ 3 ）注册会计师和专家之间沟通的性质、时间安排和范围，包括专家提供的报告的形式等事项达成一致意见。《以财务报告为目的的评估指南》要求评估师在执行以财务报告为目的的评估业务时，应当与企业和执行审计业务的注册会计师进行必要的沟通，明确评估业务基本事项并充分理解会计准则或者相关会计核算、披露的具体要求。
为解决注册会计师与评估师之间信息不对称的问题，注册会计师应与评估师之间（必要时应在企业的协调下）加强沟通。有效的双向沟通有利于注册会计师将评估师工作的性质、时间安排和范围与审计的其他工作整合在一起，也有利于在审计过程中对评估师工作的目标进行适当的调整。为确保评估结果可向企业会计处理或注册会计师审计调整提供充分依据，建议审计项目组与企业、评估师之间至少明确以下沟通事项：
（ 1 ）明确沟通机制，包括各方共同的沟通形式、频率和特定人员及联系方式、应即时沟通的内容、评估师和企业的沟通程序等等，明确沟通机制有助于及时、有效地沟通，特别是在较大的业务项目中。
（ 2 ）明确时间要求，包括评估师何时完成工作，何时向注册会计师报告工作结果或结论，以及评估师在完成工作的过程中应及时沟通任何可能发生的延误；例如，如果评估师的工作与注册会计师针对某项特别风险形成的结论相关，要求评估师不仅要在工作结束时提交一份正式的书面报告，而且要随着工作的推进随时作出口头报告；
（ 3 ）及时沟通对评估师的工作结果或结论作出的任何可能的保留或限制；
（ 4 ）明确在评估工作范围受限时，评估师有责任及时沟通企业限制其接触文件记录、文档、人员和企业聘请的其他专家的情况；
（ 5 ）评估师有责任向注册会计师通报其认为可能与审计相关的全部信息（包括以前通报过的情况发生的变化）；
（ 6 ）评估师有责任沟通可能对其客观性产生不利影响的情况，以及可能消除这些不利影响或将其降至可接受的水平的相关防范措施；
（ 7 ）注册会计师应及时了解并评价评估师对相关企业会计准则的理解是否恰当。
1.4.2 审计准则对注册会计师利用专家工作的程序性要求
审计准则 1421 号要求注册会计师应评价评估师工作的恰当性。
1 、对于评估师的工作成果和结论，注册会计师在评价评估师工作是否足以实现审计目的所实施的特定审计程序可能包括：
（ 1 ）询问评估师；
（ 2 ）复核评估师的工作底稿和报告；
（ 3 ）实施用于证实的程序，例如：①观察评估师的工作；② 检查已公布的数据，如来源于信誉高、权威的渠道的统计报告；③ 向第三方询证相关事项；④ 执行详细的分析程序；⑤重新计算；
（ 4 ）必要时（如当评估师的工作结果或结论与其他审计证据不一致时）与具有相关专长的其他专家讨论；
（ 5 ）与管理层讨论评估师的报告。
当评价评估师的工作结果或结论（无论采取报告还是其他形式）的相关性和合理性时，注册会计师需要考虑的因素可能包括：
（ 1 ）评估师提交其工作结果或结论的方式是否符合评估师所在的职业或行业标准；
（ 2 ）评估师的工作结果或结论是否得到清楚地表述，包括提及与注册会计师达成一致的目标，执行工作的范围和运用的标准；
（ 3 ）评估师的工作结果或结论是否基于适当的期间，并考虑期后事项（如相关）；
（ 4 ）评估师的工作结果或结论在使用方面是否有任何保留、限制或约束，如果有，是否对注册会计师的工作产生影响；
（ 5 ）评估师的工作结果或结论是否适当考虑了评估师遇到的错误或偏差情况。
2 、注册会计师应关注评估师所采用的重大假设、主要评估方法和原始数据当评估师的工作涉及使用重要的假设和方法时，注册会计师评价这些假设和方法需要考虑的因素包括：
（ 1 ）这些假设和方法在评估师的专长领域是否得到普遍认可；
（ 2 ）这些假设和方法是否与适用的财务报告编制基础的要求相一致；
（ 3 ）这些假设和方法是否依赖某些专用模型的应用；
（ 4 ）这些假设和方法是否与管理层的假设、方法相一致，如果不一致，差异的原因及影响。
当评估师的工作涉及使用对评估工作具有重要影响的原始数据时，注册会计师可以实施下列程序测试这些数据：
（ 1 ）核实数据的来源，包括了解和测试（适用时）针对数据的内部控制以及向评估师传送数据的方式（如相关）；
（ 2 ）复核数据的完整性和内在一致性。
在许多情况下，注册会计师可能测试原始数据。然而，在另外一些情况下，如果评估师使用的是其领域中高度专业化的原始数据，该评估师可能测试这些原始数据。如果评估师已测试，注册会计师可以通过询问评估师、监督或复核评估师的测试来评价数据的相关性、完整性和准确性。
如果注册会计师认为评估师的工作不足以实现审计目的，且注册会计师通过规定的追加审计程序（如评估师和注册会计师执行进一步工作），或者通过雇用、聘请其他专家仍不能解决问题，则没有获取充分、适当的审计证据，注册会计师有必要按照《中国注册会计师审计准则第 1502 号——在审计报告中发表非无保留意见》的规定发表非无保留意见。
1.4.3 了解企业会计准则与资产评估准则的区别，合理评价评估结果审计准则 1421 号要求注册会计师应评价评估师工作的恰当性，在按照前文1.4.2 所述程序执行过程中，注册会计师应尤其关注企业会计准则与资产评估准则的区别，评价评估师的工作成果是否符合企业会计准则的要求。这就要求注册会计师对会计、评估两套体系均有相应的了解，关注常见的差异事项是否得到妥善的处理，并确定评估师的工作能否实现审计目的。